臺灣南投地方法院民事簡易判決
109年度投簡字第421號
原      告  洪元海  
訴訟代理人  葉玲秀律師
複  代理人  陳政佑律師
被      告  洪翠燕  
            洪欣瑤  
            洪慧珊  
            洪品心  
            李紹銘  
            李紹霖  


            李彩玉  


上列當事人間請求塗銷抵押權設定登記事件，本院於民國111年2
月22日言詞辯論終結，判決如下：
    主  文
被告應就如附表一及附表二所示之抵押權登記辦理繼承登記。
被告應將如附表一及附表二所示之抵押權登記予以塗銷。
訴訟費用由被告連帶負擔。
    事實及理由
一、被告經合法通知，均無正當理由未於言詞辯論期日到場，復
    無民事訴訟法第386條所列各款情事，依同法第433條之3規
    定，依職權由原告一造辯論而為判決。
二、原告主張：
  ㈠第三人洪明山（即原告之父）於民國47年7月30日將其所有坐
    落南投縣○○鎮○○○段00000000000地號土地（以下合稱系爭土
    地）應有部分2分之1，設定抵押權予第三人李盧刼，嗣第三
    人洪明山於57年12月16日死亡，原告因繼承而取得系爭土地
    應有部分2分之1。
  ㈡復如附表一及附表二所示抵押權（下稱系爭抵押權），其所
    擔保債權之清償日期雖為空白，惟系爭抵押權設定之權利存
    續期間為3個月，即自47年7月28日起至47年10月27日止，是
    系爭抵押權所擔保債權至遲應於47年10月27日即應存在，抵
    押權人得隨時請求清償，是系爭抵押權所擔保債權之請求權
    時效應自47年10月28日起算15年時效，並至遲於62年10月27
    日即15年時效屆滿，於時效完成後5年（即67年10月28日）
    內，抵押權人均未實行系爭抵押權，依民法第125條前段及
    第880條規定，系爭抵押權已歸於消滅。
  ㈢復第三人李盧刼已死亡，其唯一繼承人李淵泉亦已死亡，由
    被告等人繼承取得系爭抵押權，故原告請求被告先就系爭抵
    押權辦理繼承登記，再依民法第767條第1項規定，請求被告
    塗銷系爭抵押權等語，並聲明：如主文第1及2項所示。
三、被告均未於言詞辯論期日到場，亦均未提出任何書狀或陳述
    供本院審酌。
四、本院之判斷：
  ㈠原告前揭主張，業據提出系爭土地登記第一類謄本、第三人李盧刼及李淵泉之除戶謄本、繼承系統表及被告戶籍謄本（見本院卷第23、25、39、41及53至75頁）在卷可稽，另有臺灣臺中地方法院109年12月2日中院麟家合字第1090099260號函（見本院卷第131頁）及南投縣草屯地政事務所110年5月14日草地一字第1100001982號函所檢附之系爭土地手抄土地登記簿資料（見本院卷第203至245頁）在卷可佐，而被告均未於言詞辯論期日到場，亦均未提出任何書狀或陳述，依民事訴訟法第436條第2項、第280條第1及3項規定，視同自認，是應堪信原告前揭主張為真實。
  ㈡按請求權，因十五間不行使而消滅；但法律所定期間較短者
    ，依其規定；消滅時效，自請求權可行使時起算；以抵押權
    擔保之債權，其請求權已因時效而消滅，如抵押權人，於消
    滅時效完成後，五年間不實行其抵押權者，其抵押權消滅，
    分別於民法第125條、第128條前段及第880條定有明文。查
    系爭抵押權所擔保債權之清償日期雖為空白，而原告雖主張
    應以抵押權存續期間之末日解為清償日期，惟按一般抵押權
    登記實務上固常有存續期間一項，但實則抵押權係以擔保債
    務之清償為目的，從屬於擔保債權而存在，在該債權未消滅
    前為擔保之抵押權並不因抵押權存續期間屆滿而當然消滅，
    故抵押權存續期間之約定與登記，在法律上原不具任何意義
    （最高法院87年度台上字第727號判決要旨參照），且學者
    亦採相同看法（參謝在全，民法物權論（下），103年9月，
    修訂6版，第149頁），是系爭抵押權所擔保債權之清償日期
    ，不得逕以存續期間之末日解為清償日期。復原告主張系爭
    抵押權所擔保債權應該係第三人洪明山之金錢借貸債務，其
    清償日期為47年10月27日（見本院卷第17及174頁）等語，
    而被告既經合法通知，未於言詞辯論期日到場表示意見並爭
    執，亦未提出任何書狀或陳述對於原告前揭主張加以否認，
    則依民事訴訟法第436條第2項、第280條第1及3項規定，理
    應解為被告自認系爭抵押權所擔保債權之清償日期為47年10
    月27日。則系爭抵押權所擔保債權於47年10月28日即得行使
    ，故迄至62年10月27日止，其請求權之15年消滅時效即已完
    成，且亦無證據證明第三人李盧刼或其繼承人（即被告）有
    於系爭抵押權擔保債權之消滅時效完成後5年內（即67年10
    月27日前）實行系爭抵押權，是系爭抵押權即已因逾5年之
    除斥期間經過而消滅，故原告主張系爭抵押權應已消滅等情
    ，應屬可採。
  ㈢第按因繼承、強制執行、徵收、法院之判決或其他非因法律
    行為，於登記前已取得不動產物權者，應經登記，始得處分
    其物權；對於妨害其所有權者，得請求除去之，分別於民法
    第759條及第767條第1項中段定有明文。是抵押權雖逾民法
    第880條規定之5年除斥期間而歸於消滅，惟於除斥期間消滅
    前如抵押權人之繼承人已繼承該抵押權時，則繼承人既已為
    抵押權人，自應就該抵押權先辦理繼承登記，始得准許為塗
    銷登記（司法院（81）廳民一字第18571號研究意見參照）
    ；倘抵押權逾民法第880條規定之5年除斥期間後，其抵押權
    本即已歸於消滅，如該抵押權人死亡，其繼承人不僅無繼承
    其抵押權之可言，且負塗銷抵押權登記之義務。固有見解認
    為故抵押人如以抵押權人之繼承人為被告訴請塗銷抵押權登
    記時，該抵押權既已消滅，自無須先辦抵押權繼承登記，始
    准許塗銷登記（司法院（74）廳民一字第118號研究意見參
    照），該抵押權登記形式上仍存在，此項登記不失為財產上
    之利益，土地登記簿上既有原抵押權人之名義，如不辦理繼
    承登記，改為繼承人名義，土地登記簿上此部分抵押權人之
    名義即不連續，為維持登記之連續性，仍應辦理公同共有之
    繼承登記後，始得塗銷（臺灣高等法院暨所屬法院109年法
    律座談會民事類提案第5號研討結果參照）。查系爭抵押權
    登記若未予塗銷，顯對原告就系爭土地之所有權有所妨害，
    故原告自得本於系爭土地所有權人之地位，依民法第767條
    第1項中段規定，請求塗銷系爭抵押權之設定登記。惟查系
    爭抵押權業於67年10月27日因除斥期間經過而消滅，則系爭
    抵押權之抵押權人李盧刼既係於54年4月2日死亡（見本院卷
    第25頁），則依前揭說明，李盧刼之繼承人（即被告）應就
    系爭抵押權登記先行辦理繼承登記後，再辦理塗銷登記。 
五、據上論結，原告依民法第767條第1項中段規定，請求被告就
    系爭抵押權先行辦理繼承登記後再予塗銷，為有理由，應予
    准許。
六、本件依民事訴訟法第427條第1項規定，適用簡易訴訟程序，
    本院就被告敗訴部分，本應依同法第389條第1項第3款規定
    ，依職權宣告假執行。惟命債務人為一定之意思表示之判決
    確定或其他與確定判決有同一效力之執行名義成立者，視為
    自其確定或成立時，債務人已為意思表示，為強制執行法第
    130條第1項所明定。故命債務人為一定意思表示之判決，於
    判決確定時，視為已為意思表示，無待於執行，更無於判決
    確定前為假執行之餘地（最高法院106年度台抗字第1326號
    裁定要旨參照），爰無宣告假執行之必要。
七、本件事證業臻明確，原告其餘主張、攻擊防禦方法及證據資
    料，經本院審酌後認均不足以影響本件判決之結果，爰不逐
    一論列。
八、訴訟費用負擔之依據：民事訴訟法第78條、第85條第2項。
中　　華　　民　　國　　111 　年　　3 　　月　　4 　　日
                  南投簡易庭  法  官  林彥宇
附表一：（金額：新臺幣）
編號 項目 內容 1 供設定抵押權之不動產 南投縣○○鎮○○○段000○0地號土地 2 不動產所有權人及設定權利範圍 洪元海；2分之1 3 收件年期及字號 47年草登字第002632號 4 登記日期 47年7月30日 5 抵押權人 李盧刼 6 存續期間 自47年7月28日至47年10月27日 7 清償日期 （空白） 8 擔保債權總金額 4萬8,000元 9 債務人及債權額比例 洪明山；58分之40 
附表二：（金額：新臺幣）
編號 項目 內容 1 供設定抵押權之不動產 南投縣○○鎮○○○段000○0地號土地 2 不動產所有權人及設定權利範圍 洪元海；2分之1 3 收件年期及字號 47年草登字第002632號 4 登記日期 47年7月30日 5 抵押權人 李盧刼 6 存續期間 自47年7月28日至47年10月27日 7 清償日期 （空白） 8 擔保債權總金額 4萬8,000元 9 債務人及債權額比例 洪明山；58分之40 
以上為正本係照原本作成。
如不服本判決，應於送達後20日內，向本院提出上訴狀並表明上
訴理由，如於本判決宣示後送達前提起上訴者，應於判決送達後
20日內補提上訴理由書（須附繕本）；並向本院繳足上訴裁判費
（如委任律師提起上訴，請注意民事訴訟法施行法第9條規定）
。
中　　華　　民　　國　　111 　年　　3 　　月　　14　　日
                              書記官